臺灣基隆地方法院刑事附帶民事訴訟裁定
111年度附民字第701號
原      告  蔣祖茜
被      告  蕭棋蔚
上列被告因111年度金訴字第172號詐欺等案件，經原告提起請求
損害賠償之附帶民事訴訟，本院裁定如下：
    主  文
本件移送本院民事庭。
    理  由
一、按刑事訴訟諭知無罪、免訴或不受理之判決者，應以判決駁
    回原告之訴。但經原告聲請時，應將附帶民事訴訟移送管轄
    法院之民事庭，刑事訴訟法第503條第1項定有明文。就前揭
    移送之裁判，同法並未規定以判決行之，依同法第220條規
    定，應以裁定行之。次按附帶民事訴訟，係於刑事訴訟中附
    帶提起之民事訴訟，因之，在犯罪行為中私法上權利被侵害
    之人，得利用刑事訴訟程序請求回復其損害。理論上，民、
    刑事訴訟之目的不同，刑事訴訟之目的在於實現國家之刑罰
    權，民事訴訟之目的則在於確定當事人之私權，是故二者所
    採行之訴訟程序未必全然相同。同一犯罪行為而致民法損害
    賠償責任之產生，其間既有「實體關聯性」之存在，附帶民
    事訴訟與刑事訴訟採行同一程序之目的，在於使刑事訴訟所
    認定之犯罪事實得據以認定民事侵權行為，可避免民事訴訟
    與刑事訴訟之程序重複，節省司法資源，不但符合訴訟經濟
    原則，且能免於裁判之相互歧異，維護整體司法之威信。就
    被害人言，其復有異於民事訴訟之原告，可利用刑事訴訟之
    訴訟資料，毋須自己為證據之提出，減少訴訟費用之浪費等
    之利益。又刑事訴訟審理結果，對被告為有罪之判決時，原
    則上應就附帶民事訴訟同時判決，僅於法院認附帶民事訴訟
    確係繁雜，非經長久時日不能終結其審判者，始得以合議裁
    定（其因不足法定人數不能合議者，由院長裁定之）移送該
    法院之民事庭，該移送之案件，免納裁判費。至刑事訴訟諭
    知無罪、免訴或不受理之判決，法院應以判決駁回原告之訴
    。但經原告聲請，應將附帶民事訴訟移送管轄法院之民事庭
    ，並應繳納訴訟費用。刑事訴訟法第503條第1項、第3項定
    有明文。至於刑事訴訟諭知有罪之判決，原告所提之附帶民
    事訴訟與刑事訴訟法第487條第1項規定之要件不符者，依同
    法第502條第1項雖規定應以判決駁回原告之訴。惟如原告聲
    請將附帶民事訴訟移送於管轄法院之民事庭時，得否依其聲
    請而為移送，刑事訴訟法對此未予明定。經參照刑事訴訟法
    第503條第1項但書、第3項規定，就原不符合同法第487條第
    1項所定要件之附帶民事訴訟，為兼顧原告之程序選擇權、
    請求權時效、紛爭解決及維持實體審理結果等程序與實體利
    益，宜允原告於繳納訴訟費用後，由民事法院審理。再者，
    因犯罪而受損害之人（在刑事訴訟係告訴人）向檢察官提出
    告訴，檢察官以同一案件已經起訴，認該告訴部分之事實，
    為起訴效力所及，爰出具移送併辦意旨書移送法院併辦。告
    訴人於刑事訴訟審理中，對於該案被告請求回復其損害，提
    起附帶民事訴訟（在附帶民事訴訟係原告）。法院審理結果
    ，認移送併辦部分與起訴部分，無裁判上一罪關係，而予退
    併辦。此時關於附帶民事訴訟，如原告未聲請將之移送管轄
    法院之民事庭，法院固應以其起訴不合法判決駁回。但經原
    告聲請時，基於同一法理，應予類推適用，裁定將附帶民事
    訴訟移送管轄法院之民事庭，以維護其訴訟上之權益
    （最高法院107年度台附字第10號裁定參照）。
二、經查：
  ㈠被告蕭棋蔚因涉犯詐欺等案件，經臺灣基隆地方檢察署檢察
    官提起公訴，經本院以111年度金訴字第172號案件繫屬後，
    臺灣基隆地方檢察署檢察官另分別以111年度偵字第2529號
    與第3260號、111年度偵字第4843號、111年度偵字第5763號
    移送併辦意旨書，認被告所提供之帳戶，與起訴事實提供之
    帳戶相同，僅被害人不同，應與起訴事實具有想像競合犯裁
    判上一罪之關係，為起訴效力所及，乃移送本院併辦。而原
    告蔣祖茜為前揭111年度偵字第2529號與第3260號移送併辦
    案件之被害人，且於本院上開案件審理時，對被告提起附帶
    民事訴訟，併陳明若刑事訴訟諭知無罪、免訴或不受理之判
    決者，聲請將附帶民事訴訟移送管轄法院之民事庭，有其刑
    事附帶民事訴訟起訴狀在卷可稽。故原告已明白表示於不合
    附帶民事訴訟之要件時，仍有對被告提起民事訴訟之意。 
  ㈡又被告所涉詐欺等案件，業經本院以111年度金訴字第172號
    判決諭知無罪，則前揭併辦部分自與原起訴之部分尚無裁判
    上一罪之關係，非起訴效力所及，本院無從併予審究，而退
    回由檢察官另為適法之處理。則原告既為前揭退併辦部分犯
    罪事實之被害人，此部分顯未經起訴，原告向本院提起附帶
    民事訴訟，乃不符刑事訴訟法第487條第1項之規定。惟原告
    既已明白表示縱有上開不合法情事，仍聲請移送管轄法院之
    民事庭，是揆諸首開說明，基於兼顧原告之程序選擇權、請
    求權時效、紛爭解決之利益，並衡諸本件刑事附帶民事訴訟
    請求之內容繁雜，非經長久之時日，不能終結其審判，爰類
    推適用刑事訴訟法第503條第1項規定，將本件附帶民事訴訟
    移送本院民事庭審理。
三、依刑事訴訟法第503條第1項但書、第504條第1項前段，裁定
    如主文。 
中　　華　　民　　國　　111 　年　　11　　月　　17　　日
                  刑事第六庭  審判長法　官  王福康
　　　　　　　　　                  法  官  姜晴文
　　　　　　　　　                  法  官  曾淑婷
以上為正本係照原本作成。
本件裁定不得抗告。　　　　　　　　　
中　　華　　民　　國　　111 　年　　11　　月　　17　　日
　　　　　　　　                    書記官  陳胤竹